【裁判字號】    99,台上,1835
【裁判日期】    990325
【裁判案由】    違反證券交易法
【裁判全文】
最高法院刑事判決            九十九年度台上字第一八三五號
上  訴  人  台灣高等法院台中分院檢察署檢察官
上  訴  人
即  被  告  丙○○原名蔡竣中.
選任辯護人  陳慶昌律師
上  訴  人
即  被  告  甲○○
選任辯護人  常照倫律師
被      告  乙○○
選任辯護人  劉衡慶律師
上列上訴人等因被告等違反證券交易法案件，不服台灣高等法院
台中分院中華民國九十八年四月七日第二審判決（九十七年度金
上訴字第二六三七號，起訴案號：台灣台中地方法院檢察署九十
五年度偵字第二一四三九號，九十六年度偵字第三六一三號、第
一七五九九號、第二六四七四號），提起上訴，本院判決如下：
    主  文
上訴駁回。
    理  由
按刑事訴訟法第三百七十七條規定，上訴於第三審法院，非以判
決違背法令為理由，不得為之。是提起第三審上訴，應以原判決
違背法令為理由，係屬法定要件。如果上訴理由書狀並未依據卷
內訴訟資料，具體指摘原判決不適用何種法則或如何適用不當，
或所指摘原判決違法情事，顯與法律規定得為第三審上訴理由之
違法情形不相適合時，均應認其上訴為違背法律上之程式，予以
駁回。本件檢察官上訴意旨略以：(一)本件乙○○涉嫌炒作華豐橡
膠工業股份有限公司（下稱華豐公司），與日馳企業股份有限公
司（下稱日馳公司）股價，二者方式不盡相同，除乙○○擔任股
市名嘴之角色，其餘之人則為仲介或公司派參與不同分工，殊難
想像乙○○在覓得後案之公司或合作伙伴參與前即可形成概括犯
意。乙○○之心態係且戰且走，伺機蒐集資料，再尋覓合作夥伴
，以進形成各別的共同炒作股票犯意。則本件炒作華豐公司股價
，應屬另行起意。原判決認乙○○本件與炒作日馳公司部分為連
續犯，而諭知公訴不受理，有適用法則不當之違法。(二)檢察官起
訴乙○○炒作亞智科技股份有限公司（下稱亞智公司）股價，經
台中地方法院諭知免訴，檢察官提起上訴，亦經本院九十七年度
台上字第六七一號判決上訴駁回，並於理由說明：乙○○炒作合
機電線電纜股份有限公司（下稱合機公司）與亞智公司股票部分
，時間緊接，手段同一，所觸犯犯罪構成要件相同之罪名，顯係
基於概括犯意而為之，為連續犯裁判上一罪關係。公訴人既已對
合機公司部分起訴，其效力即及於亞智公司部分，自不得再就亞
智公司部分起訴，且合機公司部分業經判決確定，自應為乙○○
免訴之諭知等語。本件原判決未論及乙○○炒作合機公司股價之
事實，即認與炒作日馳公司股價間有連續犯裁判上一罪關係，顯
與最高法院見解不符，亦有違誤。(三)甲○○與駱建針共同於民國
九十三年三月一日至六月三十日間，以自己或向他人借用之集保
帳戶，約定於自己出售或購買有松普科技股份有限公司（下稱松
普公司）股票時，使對方同時為購買或出售之相對行為，或自行
或以他人名義，對松普公司股票連續以高價買進，或連續委託買
賣，同時掛買、掛賣達成相對交易，而通謀對作買賣松普公司股
票，以甲○○炒作松普公司股價涉犯違反證券交易法罪嫌，該部
分經台中地方法院檢察署檢察官起訴（以九十八年度偵字第九八
五八號），因台中地方法院認定與經起訴甲○○炒作永兆精密股
份有限公司（下稱永兆公司）股價案件為連續犯而為不受理判決
，檢察官再將該案移送台灣高等法院台中分院併辦，該院以九十
七年度金上訴字第二六三七號案業經判決無從併辦。然甲○○炒
作松普公司股價，與本件於九十二年一月七日至二月二十七日間
炒作華豐公司股價，時間緊接，犯罪手法相同，甲○○亦承認係
基於概括犯意為之，顯係連續犯，原判決漏未審酌及此，有已受
請求之事項而未予判決之違法等語。甲○○上訴意旨略以：(一)甲
○○所犯炒作九十二年七月至九十三年三月間之旺矽科技股份有
限公司（下稱旺矽公司）、九十三年四、五月間之永兆公司，九
十三年九月之茂順密封元件科技股份有限公司（下稱茂順公司）
、九十四年初之太萊晶體科技股份有限公司（下稱太萊公司）等
違反證券交易法案件（即台灣台中地方法院九十六年度金重訴字
二四四七號案件）及本件炒作華豐公司股票，均係甲○○以近似
手法，於緊接時間內反覆代操股票，不論介紹或親自炒股，均係
基於代理客戶買賣股票以賺取退佣之概括犯意，應成立連續犯。
原判決逕將甲○○所為割裂為以介紹人身分收取佣金或親自炒股
兩種類型，認不成立連續犯，有適用法則不當之違法。(二)台灣台
中地方法院檢察署檢察官於九十四年三月一日知悉甲○○涉犯上
開各公司炒股案件前，甲○○於同年二月十八日已向基隆市警察
局刑警大隊自首，並於同年月二十二日由警員蔡文雄、賴瑞昇製
作筆錄，原審未傳喚蔡文雄、賴瑞昇，查明甲○○是否同年二月
十八日、二十二日已供出本件案情，逕認甲○○僅係自白，不符
合自首要件，有應於審判期日調查之證據而未予調查之違法。(三)
證人保護法施行細則第二十一條規定檢察官同意適用證人保護法
，應記明筆錄，已逾越母法，應屬訓示規定，自不能於檢察官已
表示同意，因漏未記載於筆錄，即認不適用證人保護法。本件檢
察官於九十四年四月六日訊問甲○○時，已同意適用證人保護法
，不能以檢察官未於偵查筆錄上記載，即認甲○○不適用證人保
護法第十四條第一項之規定。且本件承辦檢察官函覆曾稱：可調
取偵訊光碟，查明是否同意甲○○適用證人保護法。原審未調取
當日之偵訊光碟詳加調查，有應於審判期日調查之證據而未予調
查之違法。(四)關於甲○○所犯各公司炒股案件，台灣桃園地方法
院檢察署檢察官於九十四年度他字第四００號、九十五年度偵字
第一七五四四號案件起訴書已記載甲○○適用證人保護法。本件
與該等案件為連續犯，亦應仍有證人保護法之適用。原判決未說
明不採甲○○上開辯解之理由，有判決理由不備之違法云云。丙
○○上訴意旨略以：(一)丙○○於偵查中、第一審、原審均表示與
乙○○、甲○○約定本件炒股獲利分配比例為乙○○占百分之九
十、丙○○占百分之五、甲○○占百分之五。丙○○除將新台幣
（下同）一千五百零八萬九千八百四十一元匯入乙○○指定帳戶
外，尚依乙○○指示將應分配之款項交付他人，有朱玉珊中國信
託商業銀行（下稱中信銀行）中華分行存摺上以鉛筆註記「七十
七萬元送工銀」為憑，足見丙○○所稱與甲○○各自獲利八十三
萬一千零三十七元屬實，原判決認丙○○犯罪所得為三百二十七
萬二千四百八十三元，顯有違背經驗法則。(二)九十三年四月二十
八日修正公佈施行前證券交易法（下稱修正前證券交易法）第一
百五十五條第一項第三款規定行為人以約定價格於自己出售，或
購買有價證券時，使約定人同時為購買或出售之相對行為，乃以
自己名義遂行犯罪。同條項第四款則規定意圖抬高或壓低集中交
易市場某種有價證券之交易價格，以他人名義，對該有價證券，
連續以高價買入或以低價賣出，係規範以他人名義所為之行為，
二者行為態樣及犯罪構成要件均不相同。本件丙○○並未購買華
豐公司股票，自與證券交易法第一百五十五條第一項第三款之罪
要件不符；且原判決事實亦未認定丙○○有逐日買進或賣出之行
為，且丙○○簽訂股價維持合約書，係為維持華豐公司股價於交
易市場上之合理價位，並無抬高或壓低股價之不法意圖，自不構
成證券交易法第一百五十五條第一項第四款之罪。原判決認丙○
○以一行為違反證券交易法第一百五十五條第一項第三款、第四
款之罪，有判決理由矛盾及理由不備之違法。(三)共同被告乙○○
、顏雅男、張樁培於偵查中所為之陳述並未具結，乃屬傳聞證據
，原審未命其等以證人身分具結後行交互詰問或給予丙○○對質
之機會，逕認有證據能力，有適用法則不當之違法。(四)丙○○於
原審審判期日陳報，係臥底配合台灣高等法院台中分院檢察署查
黑中心指示，混入炒股集團蒐集炒股情資，原判決未說明不採上
開所述之理由，有判決理由不備之違法。(五)原判決採為丙○○犯
罪證據之相關書證，未於審判期日提示予丙○○及選任辯護人表
示意見，訴訟程序顯有違誤各云云。
惟查原判決依憑甲○○、丙○○、乙○○之自白，共同被告顏明
善、張瀛洲、張樁堂、張樁培、顏雅男、顏雅裕（均經判處罪刑
確定）之供述，證人黃燦華、楊麗祝、顏蔡玉嬌、曹淑珍、乙○
○、黃金泉、陳茂益、楊裕明、賴世導、張椿權、林玉龍、周康
記之證詞，張椿堂代表華豐公司公司派與丙○○簽訂之「股價維
持合約書」、台灣證券交易所股份有限公司函附之華豐公司股票
交易分析意見書、財團法人中華民國證券櫃檯買賣中心提供之人
頭戶及會員名單一百名、炒作華豐公司股票同一集團關係戶證券
帳戶認定對照表、張椿堂等出售股票之價格及獲利明細表、結算
現金分配表、結算第一階段每人應分配金額表、華豐公司股票收
盤價紀錄、華豐公司營運利多消息報導、張椿堂等人出售華豐股
票獲利分析及計算方法明細表、朱玉珊設於中國信託商業銀行中
華分行0000000000000號帳戶存摺及匯款傳票等交
易資料（含顏明善＜以顏大鈞名義＞、顏雅男＜以登豐投資開發
有限公司名義＞、張椿堂、張瀛洲＜以卡寧投資股份有限公司名
義＞、張椿培、顏雅裕＜以黃燦華名義＞及顏崇孝＜以楊麗祝名
義＞、顏蔡玉嬌等八人於九十二年一、二月間各自匯款至朱玉珊
上開帳戶共一千九百十九萬三千三百六十一元；丙○○由朱玉珊
上開帳戶匯款八十三萬一千零三十七元入甲○○中信銀行中港分
行0000000000000號帳戶；丙○○由朱玉珊上開帳
戶匯款一千五百零八萬九千八百四十一元入乙○○所使用林少華
設於台北銀行東門分行帳戶之匯款傳票）、一銀證券股份有限公
司員林分公司合併買賣報告書暨交割憑單、台灣證券交易所股份
有限公司台證密字第０九五０００九一六一號函所附之陳如昀等
二十五名投資人於九十二年一月七日至二月二十七日間買賣華豐
公司股票之交易分析意見書、張瀛洲之記事簿等證據，資以認定
甲○○、丙○○有原判決事實欄所記載之犯罪事實。因而撤銷第
一審關於甲○○、丙○○之科刑判決，改判依想像競合犯規定，
從一重分別論處丙○○、甲○○共同意圖抬高及壓低集中交易市
場中華豐橡膠工業股份有限公司股票之交易價格，以他人名義，
對該有價證券，連續以高價買入及以低價賣出各罪刑（丙○○處
有期徒刑二年二月；甲○○處有期徒刑一年六月，減為有期徒刑
九月，並均諭知罰金易服勞役之折算標準），已詳述其所依憑之
證據及認定之理由。對於甲○○辯稱：本件應符合自首要件及適
用證人保護法第十四條第一項之規定。且本件與已另案起訴之「
永兆公司」等案件（台灣台中地方法院檢察署九十四年偵字第二
一一四、二０一八０號、九十五年度偵字第四四六二、五五六四
、二五一八九號、九十六年度偵字第六九二號、第一審法院九十
六年金重訴字第二四四七號），應有連續犯裁判上一罪關係云云
。丙○○辯稱：與甲○○於本件犯罪所得各為八十三萬一千零三
十七元，但第一審認定為三百二十七萬二千四百八十三元，因計
算錯誤致判處較重之刑云云。經綜合調查證據之結果，認均係卸
責之詞，不足採信，分別在判決內詳予指駁，並說明其證據取捨
及判斷之理由。另就公訴意旨以：甲○○、丙○○等人另於九十
二年一月二日共同以簡菊帳戶連續以高價委託買進，影響盤中成
交價上漲六檔至漲停價等情，因認甲○○等人此部分所為另涉犯
違反證券交易法犯行，經綜合調查證據之結果，認該部分犯罪尚
屬不能證明，以公訴意旨認該部分與上開論罪科刑部分，為實質
上一罪關係，而不另為無罪之諭知，亦在判決理由內加以說明。
又公訴意旨另以：乙○○就原判決犯罪事實一部分之所為，係違
反修正前證券交易法第一百五十五條第一項第三、四、六款之規
定，觸犯同法第一百七十一條第一項第一款之罪嫌。經綜合調查
證據之結果，認本件與乙○○炒作日馳公司股價案件，二者時間
緊接，手段同一，觸犯犯罪構成要件相同之罪名，顯係基於概括
犯意為之，有刑法修正前連續犯裁判上一罪關係，公訴人既已對
日馳公司部分起訴，效力及於本件，自不得再行起訴，因而撤銷
第一審關於乙○○部分之科刑判決，改判諭知公訴不受理。原判
決所為論述，核與卷證資料相符，從形式上觀察，並無足以影響
判決結果之違背法令之情形。按(一)認事採證、證據之取捨及證據
證明力之判斷，俱屬事實審法院之職權，苟無違背證據法則，自
不能指為違法。本件原審綜合甲○○、丙○○、乙○○自白，共
同被告顏明善、張瀛洲、賴惠玲之供述，及證人黃燦華、楊麗祝
、顏蔡玉嬌、曹淑珍、乙○○、黃金泉、陳茂益、楊裕明、賴世
導、張椿權、林玉龍、周康記之證詞，斟酌其他證據，認定甲○
○、丙○○有本件之犯罪事實。對於甲○○、丙○○辯解，認不
足採，已分別在判決內詳述其認事採證、證據取捨及判斷之理由
，核與證據法則並無違背，為其職權之適法行使，揆之上開說明
，自不能指為違法。丙○○上訴意旨(一)(二)置原判決已說明之事項
或屬原審採證認事職權之適法行使，任意指摘，自非適法之上訴
第三審理由。(二)修正前刑法連續犯係指基於一概括犯意，連續數
行為而犯同一罪名，除主觀上須基於一個概括之犯意外，客觀上
須先後數行為，逐次實施而具連續性，侵害數個同性質之法益，
其每一前行為與次行為，依一般社會健全觀念，在時間差距上，
可以分開，在刑法評價上，各具獨立性，每次行為皆可獨立成罪
，構成同一之罪名而言。原判決已於理由內說明甲○○本件所犯
與另涉第一審法院九十六年度金重訴字第二四四七號（即九十二
年九月一日至九十三年三月十八日之旺矽公司、九十三年五月五
日至六月二十九日之永兆公司、九十三年九月十七日至十一月二
十日之茂順公司、九十四年初之太萊公司）、台灣桃園地方法院
檢察署九十四年度偵字第一九三九九號、九十五年度偵字第一０
０二四號、九十五偵字第一七五四四號案件不構成連續犯；及乙
○○本件所犯與另案起訴炒作日馳公司股票案件為連續犯之理由
（見原判決理由貳、一、(三)、３；參），經核並無不合，自無檢
察官上訴意旨(一)(二)及甲○○上訴意旨(一)所指之適用法則不當等違
法。(三)檢察官於原審並未主張甲○○與駱建針涉嫌共同於九十三
年三月一日至六月三十日炒作松普公司股價部分犯行與本件有連
續犯裁判上一罪關係，卷內亦無該案之證據資料，原審已無從審
酌。且依檢察官上訴所指：甲○○與駱建針係共同於上開時間，
以自己或向他人借用之集保帳戶，先約定價格於自己出售或購買
松普公司股票時，使對方同時為購買或出售之相對行為，或自行
以他人名義，對松普公司股票連續以高價買進，或自行或以他人
名義，連續委託買賣，同時掛買、掛賣，達成相對交易，而通謀
對作買賣松普公司股票等犯罪事實觀之。該案與本件犯罪時間相
距一年以上，難認係出於同一概括犯意所為，犯罪手法亦不相同
，自不構成連續犯。檢察官上訴意旨(三)所指，顯非依據卷證資料
具體指摘之適法上訴第三審理由。(二)原判決於理由內說明：證人
即調查員黃金泉於第一審證稱：股價維持協議書是我們先搜索扣
押到的，不是甲○○主動提出的」、「從股價協議書的內容可以
看出炒作股價的犯意及利潤約定，明顯可看出違反證券交易法炒
作股價」等語。證人即調查員陳茂益於原審證稱：「華豐案是查
永兆案時發覺的」、「（九十四年三月十九日）當時在台中市○
○路一六九號十三樓之三搜出華豐公司股價維持合約書才知道的
，根據辦案經驗看到那張合約書就知道甲○○是要炒作華豐公司
」等語，並提出搜索扣押物內容一份。又甲○○於九十四年二月
二十二日十八時十分在基隆市警察局刑警隊第一次警詢內容係關
於同年一月六日遭人綁架之事。另於同日二十時二十分第二次警
詢時固供稱與鄒興華、陳鴻仙等人炒作股票之經過，但所供炒作
上市公司股票為迎廣、信音、奇普仕、優盛永兆、蜜望實等公司
，並未供出有炒作本件「華豐公司」股票之犯罪事實。則本件既
係調查員偵辦永兆公司相關炒股證據始主動搜索扣押「股價維持
書」，並由「股價維持書」而發覺本件相關犯罪事實，甲○○辯
稱應成立自首，核與事實不符，不足採信等語（見原判決理由貳
、一、(三)、１）。所為論斷，核與證據法則無違，並與卷內證據
相符。則甲○○於警詢既未自首本件犯行，原審未傳喚製作筆錄
之警員蔡文雄、賴瑞昇，亦與原判決認定結果不生影響，核無甲
○○上訴意旨(二)所指應於審判期日調查之證據而未予調查之違法
。(三)原審函詢金門地方法院檢察署王捷拓檢察官於偵辦本案件時
，有無同意甲○○適用證人保護法？經函復說明：九十三年因他
人告訴甲○○詐欺案件，經調查發現甲○○涉嫌違反多件證券交
易法案件，搜索其住處及公司結果，搜獲其夥同他人炒作華豐公
司、密望實企業股份有限公司股價等五件以上之資料，搜獲上開
資料後，甲○○均坦承犯行，並配合解讀資料及查獲其他共犯，
對偵辦華豐公司案件有重大助益。其於歷次訊問皆請求適用證人
保護法予以保護、減輕，然本人皆告知依證券交易法第一百七十
一條第三項、第四項「犯第一項或第二項之罪，於犯罪後自首，
如有犯罪所得並自動繳交全部所得財物者，減輕或免除其刑；並
因而查獲其他正犯或共犯者，免除其刑。犯第一項或第二項之罪
，在偵查中自白，如有犯罪所得並自動繳交全部所得財物者，減
輕其刑；並因而查獲其他正犯或共犯者，減輕其刑至二分之一」
，本有優惠減輕規定，且已扣得相當事證，無再使用證人保護法
之必要（有重覆運用減輕規定之虞），然必定會在起訴書中請法
院斟酌前情，儘量減輕，故由相關筆錄中，應可發現其有請求，
但本人並未應允（應可查偵訊光碟）。按運用證人保護制度為十
分慎重之偵查方法，且往往控制不宜易有流弊，故本人在偵查中
甚少使用（大部分均在貪瀆案中較易運用），且若同意運用，定
會在筆錄中直接載明同意意旨、日期、時間，……及不得有違法
行為、撤銷……之事項，並緊接其後簽名，且會開立保護書，與
本件筆錄所載絕對不同。故所詢本件，依記憶得確定「並未應允
甲○○請求運用證人保護法，然有同意必依證券交易法及刑法相
關規定，對其符合部分，請法院斟酌儘可能減輕刑責。」（見原
審卷二第一二九頁）。則本件承辦檢察官既已明確答覆並未同意
甲○○適用證人保護法，自無漏未記載之問題。證人保護法施行
細則第二十一條規定是否屬於訓示規定，及原審有無調取偵訊光
碟，均與判決本旨不生影響。又甲○○所犯台灣桃園地方法院檢
察署九十五年度偵字第一七五四四號案件，檢察官雖同意甲○○
適用證人保護法，然該案與本件不構成連續犯裁判上一罪關係，
業如前述，自無從一併適用。另同署九十四年度他字第四００號
案件，係鄒興華等人被訴涉犯私行拘禁等罪嫌，核與本件無涉。
甲○○上訴意旨(三)(四)所指，顯非依據卷內資料所為具體指摘之適
法上訴第三審理由。(四)被告以外之人於偵查中向檢察官所為之陳
述，除顯有不可信之情況者外，得為證據，刑事訴訟法第一百五
十九條之一第二項定有明文。所謂顯有不可信之情況，係指依卷
存資料，足認陳述當時顯有不可信之特別情況。又是否對於共同
被告行使詰問權，屬被告之權利，倘被告於審判中捨棄詰問權，
自無不當剝奪被告詰問權行使之可言。原判決於理由內說明本件
共同被告乙○○、顏雅男、張椿培於偵查中向檢察官所為之陳述
，雖未經具結，但其等均係由檢察官以被告身分為傳喚訊問，依
法無須依證人規定具結，且依本案卷證，並無顯有不可信之情況
存在，應有證據能力等語（見原判決理由壹、二），於法無違。
又丙○○於第一審及原審均未聲請詰問乙○○、顏雅男、張椿培
，且於原審審判長詢問就乙○○、顏雅男、張椿培之供述有何意
見時，就證據能力亦未爭執；及至原審審判長訊問「尚有何證據
請求調查？」，亦表示「沒有」（見原審卷三第十七頁、第二一
頁背面），顯已捨棄對質詰問權，丙○○上訴意旨(三)所指，尚非
適法上訴第三審之理由。(六)丙○○於原審審理時就本件檢察官起
訴涉嫌違反證券交易法第一百五十五條第一項第三款、第四款之
犯罪事實坦承不諱（見原審卷三第二二至二五頁背面）。雖丙○
○於原審審判期日後，具狀陳報其係臥底配合檢警偵查本案云云
，然並未具體指出有何證據足認所稱屬實，亦未聲請調查任何證
據，顯無從為丙○○有利之認定。原判決未說明不予採信之理由
，亦無丙○○上訴意旨(四)所指判決理由不備之違法。(七)刑事訴訟
法第四十七條規定，審判期日之訴訟程序，專以審判筆錄為證。
原審審判長於九十八年十一月二十七日原審審判期日，就採為判
決基礎之書證資料，已「逐一提示並告以要旨」，並詢以「有無
意見？」，檢察官、丙○○均有分別陳明意見或表示無意見等情
，有審判程序筆錄可憑（見原審卷三第一五頁背面至二二頁背面
）。丙○○上訴意旨(五)所指，尚有誤會。上訴人等其餘上訴意旨
所指各節，或為單純事實之爭執，或於原判決之主旨不生影響之
事項任意指摘，或原審已加審酌、論斷本於職權裁量之事項，或
已於判決內詳述其認事採證及證據取捨、判斷理由之職權適法行
使，核與法律規定得為第三審上訴理由之違法情形，均不相適合
，應認其等上訴違背法律上之程式，予以駁回。
據上論結，應依刑事訴訟法第三百九十五條前段，判決如主文。
中    華    民    國  九十九  年    三    月  二十五  日
                      最高法院刑事第十二庭
                          審判長法官  黃  一  鑫
                                法官  張  春  福
                                法官  林  勤  純
                                法官  李  錦  樑
                                法官  陳  國  文
本件正本證明與原本無異
                                      書  記  官
中    華    民    國  九十九  年    四    月    二    日
                                                      Ｅ

司法院資訊處製作；財團法人民間司法改革基金會備份。
